臺灣臺東地方法院刑事判決
111年度金訴字第52號
公  訴  人  臺灣臺東地方檢察署檢察官
被      告  黃崇發



選任辯護人  黃建銘律師（法扶律師）    
被      告  王自政


上列被告因違反洗錢防制法等案件，經檢察官提起公訴（111年
度偵字第3499號），而被告於本院準備程序中就被訴事實為有罪
之陳述，經本院告知簡式審判程序意旨，並聽取當事人及辯護人
之意見後，本院合議庭裁定由受命法官獨任依簡式審判程序審理
，判決如下：
    主  文
乙○○犯三人以上共同詐欺取財罪，處有期徒刑壹年肆月。扣案如
附表編號一所示之物，沒收之。
丁○○犯三人以上共同詐欺取財罪，處有期徒刑壹年貳月。扣案如
附表編號二所示之物，沒收之。未扣案之犯罪所得新臺幣貳萬元
，沒收之，於全部或一部不能沒收或不宜執行沒收時，追徵其價
額。
    犯罪事實
一、乙○○、丁○○共同基於參與犯罪組織之犯意聯絡，於民國111
    年間加入真實姓名年籍不詳者所組成三人以上實施詐術手段
    具持續性及牟利性之有結構組織（下稱本案詐騙集團，尚無
    證據證明具未滿18歲者），分別擔任「收簿手及車手頭」（
    收受、轉交金融帳戶及指揮車手）、「賣帳戶及車手」（將
    金融帳戶出售與詐騙集團及出面收取詐欺取財款項）之工作
    ，並分持己有之如附表編號1、2所示之物以通訊軟體Line相
    互聯絡，且與本案詐騙集團成員共同基於三人以上犯詐欺取
    財及掩飾、隱匿詐欺取財所得去向之洗錢犯意聯絡，由丁○○
    於同年8月23日20時許，在臺東縣○○鄉○○路000號老蔣民宿，
    將其申設之合作金庫商業銀行帳號000-0000000000000號帳
    戶（下稱合作金庫帳戶）之提款卡、網路銀行帳號、密碼等
    資料交付乙○○，並自乙○○獲得本案詐騙集團成員所給之新臺
    幣（下同）2萬元對價，再由乙○○將之轉交本案詐騙集團成
    員。本案詐騙集團成員遂於翌（24）日11時13分許，以通訊
    軟體Line向丙○○佯稱透過「簡街資本」APP下單買股票可獲
    利等語，致丙○○陷於錯誤而匯款11萬7776元轉帳至合作金庫
    帳戶，旋經本案詐騙集團成員網路轉帳一空。嗣因合作金庫
    商業銀行行員見合作金庫帳戶有大額金流進出，察覺有異而
    設定限制其網路轉帳功能，乙○○、丁○○為領得合作金庫帳戶
    之其他匯入款項，由乙○○指揮丁○○於同年月26日9時33分許
    ，在臺東縣○○市○○路000號合作金庫商業銀行東台東分行，
    辦理合作金庫帳戶臨櫃提款，然未果而歸，經警獲報後旋於
    同日10時35分許，在臺東縣○○市○○○路000號前，以現行犯身
    分逮捕丁○○與乙○○，並經其等自願同意搜索而扣得如附表編
    號1至2所示之物，始悉上情。
二、案經丙○○訴由臺東縣警察局臺東分局報告臺灣臺東地方檢察
    署檢察官偵查起訴。
　　理  由
一、公訴檢察官業於本院準備程序及審理中就檢察官起訴書犯罪
    事實欄第11行「21時」更正為「20時」、第11至12行「不詳
    地點」更正為「老蔣民宿（臺東縣○○鄉○○路000號）」、倒
    數第9至10行「11萬7791元」更正為「11萬7776元」、倒數
    第6行「台東分行」更正為「東台東分行」，且被告乙○○、
    丁○○亦當庭對上揭更正之部分無異議而為有罪之陳述（本院
    卷第231至232頁、第239至240頁、第246頁），堪認業足保
    障其等訴訟防禦權，合先敘明。
二、上開犯罪事實，業據被告乙○○、丁○○於警詢、偵查、本院準
    備程序及審理中均坦承不諱（被告乙○○另於本院訊問中坦承
    不諱），核與證人即告訴人丙○○於警詢時之證述、證人即共
    同正犯丁○○於偵查中之證述大致相符，並有臺東縣警察局臺
    東分局搜索扣押筆錄及扣押物品目錄表、手機翻拍照片、臺
    灣新竹地方法院111年度金訴字第328號判決、臺灣高等法院
    被告前案紀錄表在卷可考，足認被告2人之任意性自白與事
    實相符而洵堪採信。從而，本案事證明確，其等犯行業堪認
    定，應予論科。
三、論罪科刑
　㈠按倘若行為人於參與詐欺犯罪組織之行為繼續中，先後多次
    為加重詐欺之行為，因參與犯罪組織罪為繼續犯，犯罪一直
    繼續進行，直至犯罪組織解散，或其脫離犯罪組織時，其犯
    行始行終結。故該參與犯罪組織與其後之多次加重詐欺之行
    為皆有所重合，然因行為人僅為一參與犯罪組織行為，侵害
    一社會法益，屬單純一罪，應僅就「該案中」與參與犯罪組
    織罪時間較為密切之首次加重詐欺犯行，論以參與犯罪組織
    罪及加重詐欺罪之想像競合犯，而其他之加重詐欺犯行，祗
    需單獨論罪科刑即可，無需再另論以參與犯罪組織罪，以避
    免重複評價。是如行為人於參與同一詐欺集團之多次加重詐
    欺行為，因部分犯行發覺在後或偵查階段之先後不同，肇致
    起訴後分由不同之法官審理，為裨益法院審理範圍明確、便
    於事實認定，即應以數案中「最先繫屬於法院之案件」為準
    ，以「該案中」之「首次」加重詐欺犯行與參與犯罪組織罪
    論以想像競合。縱該首次犯行非屬事實上之首次，亦因參與
    犯罪組織之繼續行為，已為該案中之首次犯行所包攝，該參
    與犯罪組織行為之評價已獲滿足，自不再重複於他次詐欺犯
    行中再次論罪，俾免於過度評價及悖於一事不再理原則。至
    於「另案」起訴之他次加重詐欺犯行，縱屬事實上之首次犯
    行，仍需單獨論以加重詐欺罪，以彰顯刑法對不同被害人財
    產保護之完整性，避免評價不足（最高法院109年度台上字
    第3945號判決參照）。
　㈡經查：
　⒈被告乙○○、丁○○分別擔任「收簿手及車手頭」（收受、轉交
    金融帳戶及指揮車手）、「賣帳戶及車手」（將金融帳戶出
    售與詐騙集團及出面收取詐欺取財款項）之工作，業經其等
    於歷次程序中坦承不諱，是本案共同正犯已至少有被告2人
    。至起訴書雖將另案被告侯湘茗、郭武正、盧璋旺記載入犯
    罪事實，足以推知公訴意旨認另案被告3人亦均為本案詐騙
    集團成員即共同正犯，惟另案被告郭武正、盧璋旺所涉詐欺
    罪嫌，依起訴書記載均由檢察官另案偵查中，且俱未經法院
    判處罪刑乙情，有臺灣高等法院另案被告郭武正、盧璋旺前
    案紀錄表附卷足以證明（本院卷第133至196頁）；另案被告
    侯湘茗所涉詐欺罪嫌，現則由臺灣高雄地方檢察署以110年
    度偵字第24230號、111年度偵字第6018號通緝中，亦未經法
    院判處罪刑，有臺灣高等法院另案被告侯湘茗前案紀錄表附
    卷可考（本院卷第129至132頁）。從而，另案被告3人詐欺
    罪嫌既未曾經法院認定，本案卷宗亦無另案被告3人之答辯
    內容，是認另案被告3人是否屬本案詐騙集團成員而從事詐
    欺等犯行尚有可疑，爰不將其等記載於犯罪事實欄以昭慎斷
    而防冤抑。
　⒉但是，被告乙○○稱：我以通訊軟體Line跟被告丁○○講明了這
    是從事詐騙工作，由他提供存摺並綁定網路銀行帳戶後將贓
    款轉出，我會給他對價。接著我使用通訊軟體Telegram上傳
    招募工作訊息，內容為人頭帳戶的資訊，如有廠商喜歡請跟
    我接洽等語。於111年8月18日左右，暱稱「昭和娛樂-小明
    」者私訊我想跟我合作並收取合作金庫帳號，最後以10萬元
    達成交易。被告丁○○交付合作金庫帳戶給我後，我將合作金
    庫帳戶存摺交給暱稱「昭和娛樂-小明」者指派的白牌車輛
    駕駛。之後換通訊軟體Telegram暱稱「高鵬展翅」者聯繫我
    稱無法操作合作金庫帳戶，要我請被告丁○○臨櫃提款並將現
    款交付上述白牌車輛駕駛等語（偵卷第14至15頁）。縱便採
    最有利被告2人之方式，即認通訊軟體Telegram暱稱「昭和
    娛樂-小明」者、暱稱「高鵬展翅」者及白牌車輛司機為同
    一真實姓名年籍不詳者（無證據證明未滿18歲），加上被告
    2人後，詐欺取財之共同正犯已達3人，且其等間具上下之階
    層化關係（「上手」、「收簿手及車手頭」、「賣帳戶及車
    手」），顯然以此為業而屬持續性及牟利性之有結構組織。
    又被告乙○○既明確告知被告丁○○本案係從事詐騙工作等語，
    顯然被告2人主觀上均基於直接故意為之。更遑論被告乙○○
    於110年間因任「賣帳戶及車手」工作之詐欺等案件，經臺
    灣新竹地方檢察署檢察官「於111年6月14日」提起公訴，經
    臺灣新竹地方法院於同年8月29日以111年度金訴字第328號
    判決三人以上共同犯詐欺取財罪，判處有期徒刑1年，緩刑4
    年，緩刑負擔為支付被害人損害賠償，並於同年9月28日確
    定等情，有臺灣高等法院被告乙○○前案紀錄表、上揭臺灣新
    竹地方法院判決附卷可參（本院卷第95至97頁、第215至221
    頁），被告乙○○犯本案時即同年8月23日，業經臺灣新竹地
    方檢察署檢察官提起公訴，並經臺灣新竹地方法院以上揭案
    號審理中，足認其清楚知悉提供帳戶給他人使用會遭刑事訴
    追，但其於本案甚變本加厲進化為「收簿手及車手頭」之角
    色，顯然係基於直接故意為之，且上揭確定之臺灣新竹地方
    法院判決亦非認定被告乙○○係基於間接之不確定故意而犯該
    案。基上，起訴書記載其等犯意為間接之不確定故意顯有違
    誤，爰由本院依認定結果更正犯意之記載。
　⒊另外，上揭臺灣新竹地方法院判決並未論處被告乙○○違反組
    織犯罪防制條例第3條第1項後段之參與犯罪組織罪乙情，有
    前揭被告乙○○前案紀錄表、臺灣新竹地方法院判決附卷可參
    ；而被告丁○○未曾因詐欺案件起訴或判處罪刑，亦有臺灣高
    等法院被告丁○○前案紀錄表在案足參（本院卷第103至127頁
    ）。揆諸上揭法律說明，本案為其等法律上首次參與詐欺犯
    罪組織之行為無訛。
　⒋最後，按以現行電信詐欺集團之犯罪模式，行為人為避免犯
    罪易被發覺並特意造成資金流向斷點，往往使用人頭帳戶之
    方式，詐欺被害人將款項匯至人頭帳戶中，因該帳戶之存摺
    、提款卡等物均為犯罪行為人所掌握，於被害人匯款至人頭
    帳戶時起至警察受理報案通知金融機關列為警示帳戶而凍結
    其內款項時止，犯罪行為人處於隨時得領取人頭帳戶內款項
    之狀態，顯對帳戶內之款項具有管領力，則於被害人將財物
    匯至人頭帳戶內時，即屬詐欺取財既遂，不因其後該帳戶被
    警示、凍結，犯罪行為人未能或不及領取反而成為未遂犯（
    最高法院110年度台上字第5420、5577號判決參照）。查本
    案告訴人將款項匯入合作金庫帳號之際，合作金庫帳戶尚未
    列為警示帳戶，是贓款業已進入本案詐騙集團成員管領力之
    支配範圍，可供其等隨時領出而告詐欺取財既遂，且旋經本
    案詐騙集團網路轉帳一空而一般洗錢亦告既遂，不因被告丁○○嗣後臨櫃提款告訴人以外之款項未果而動搖本案犯行之既
    未遂認定，一併敘明。
　㈢核被告乙○○、丁○○所為，均係違反洗錢防制法第14條第1項之
    一般洗錢罪、違反組織犯罪防制條例第3條第1項後段之參與
    犯罪組織罪、刑法第339條之4第1項第2款之三人以上共同犯
    詐欺取財罪（參與犯罪組織罪部分業經公訴檢察官當庭補充
    之【本院卷第231、240頁】）。被告2人與本案詐騙集團成
    員間，具犯意聯絡及行為分擔，均應論以刑法第28條之共同
    正犯。末被告2人俱以一行為觸犯上揭罪名，應依刑法第55
    條想像競合犯規定，均從一重之三人以上共同犯詐欺取財罪
    處斷（最高法院107年度台上字第1066號判決參照）。
　㈣按想像競合犯之處斷刑，本質上係「刑之合併」。其所謂從
    一重處斷，乃將想像競合犯組成之評價上數罪，合併為科刑
    一罪，其所對應之刑罰，亦合併其評價上數罪之數法定刑，
    而為一個處斷刑。易言之，想像競合犯侵害數法益者皆成立
    犯罪，論罪時必須輕、重罪併舉論述，同時宣告所犯各罪名
    ，包括各罪有無加重、減免其刑之情形，亦應說明論列，量
    刑時併衡酌輕罪部分量刑事由，評價始為充足，然後依刑法
    第55條前段規定「從一重處斷」，非謂對於其餘各罪可置而
    不論。因此，法院決定處斷刑時，雖以其中最重罪名之法定
    刑作為裁量準據，惟於裁量其輕重時，仍應將輕罪合併評價
    在內（最高法院108年度台上字第4405、4408號判決參照）
    。又按犯洗錢防制法第14條第1項之罪，在偵查或審判中自
    白者，減輕其刑，同法第16條第2項定有明文。再按犯組織
    犯罪防制條例第3條之罪，偵查及審判中均自白者，減輕其
    刑，同條例第8條第1項後段亦有明文。查被告乙○○、丁○○於
    偵查及審判中均自白一般洗錢罪及參與犯罪組織罪，雖此部
    分輕罪均被重罪之三人以上共同犯詐欺取財罪所競合，未能
    形成處斷刑之外部性界限，但於量刑階段仍應衡酌此部分事
    由以免評價不足。末被告2人以分工合作方式致告訴人受有
    財損且均居於關鍵樞紐地位，難認參與情節輕微而有何組織
    犯罪防制條例第3條第1項但書減免規定之適用餘地，附此敘
    明。
　㈤爰以行為人之責任為基礎，審酌：
　⒈被告乙○○、丁○○加入本案詐騙集團分別任「收簿手及車手頭
    」、「賣帳戶及車手」之工作，被告丁○○因交付被告乙○○合
    作金庫帳戶並獲現金2萬元之對價，致告訴人受有11萬7776
    元之財產損失，所為均無足取。且被告乙○○於110年間因任
    「賣帳戶及車手」工作之詐欺等案件，經檢察官提起公訴後
    、法院審理中猶再犯本案之同質犯罪而詳如前述，且其角色
    自「賣帳戶及車手」變本加厲進化為「收簿手及車手頭」，
    有前揭臺灣新竹地方法院判決、被告乙○○前案紀錄表在案可
    憑。雖其於本案未如被告丁○○實際獲有任何犯罪所得而詳如
    下述，但其主觀惡性顯較被告丁○○更為深重且犯罪支配程度
    更高，依其等之犯罪情狀而言，被告乙○○之刑度亦應高於被
    告丁○○，始符罪刑相當原則之憲法誡命。
　⒉被告2人於歷次程序中均坦承犯行（其中一般洗錢罪及參與組
    織犯罪部分於偵查及審判中均自白犯行，符合洗錢防制法第
    16條第2項、組織犯罪防制條例第8條第1項後段減刑規定）
    ，但未賠償告訴人分文。末兼衡被告乙○○、丁○○分別自述國
    中畢業之教育智識程度、入所前從事裝潢、月收入約5萬多
    元、須扶養小孩2人及父母、家庭經濟狀況勉持；國中畢業
    之教育智識程度、入所前從事水泥工、日薪2000元、須扶養
    父母及小孩1人、家庭經濟狀況勉持等一切情狀（本院卷第2
    47頁），爰分別量處如主文所示之刑。
四、沒收
　㈠扣案如附表編號1、2所示之物，分屬被告乙○○、丁○○所有供
    本案所用之物，爰依刑法第38條第2項前段規定，分於其等
    之罪刑項下宣告沒收之。
　㈡未扣案之2萬元，為被告丁○○出售合作金庫帳戶之對價，屬被
    告丁○○之犯罪所得，應依刑法第38條之1第1項前段、第3項
    規定，於被告丁○○之罪刑項下宣告沒收之，於全部或一部不
    能沒收或不宜執行沒收時，追徵其價額。至未扣案匯入合作
    金庫帳戶之11萬7776元，觀之合作金庫帳戶交易明細（偵卷
    第111頁），該筆款項匯入後即經網路轉帳15萬元而僅餘208
    元，且亦無證據顯示網路轉帳所轉匯之帳戶為被告丁○○所支
    配管領，另合作金庫帳戶嗣後匯入之其餘款項俱與本案無關
    ，故應認該筆款項終非被告丁○○所支配管領，是就此部分爰
    不宣告沒收及追徵。
　㈢被告乙○○犯罪所得部分，公訴意旨以其警詢及偵查中之供述
    為據認定其獲得2萬元之犯罪所得，固非無見。惟其於本院
    訊問中答稱：被告丁○○須臨櫃提款贓款並轉交詐騙集團上游
    後，我方能實際領取2萬元作為報酬。（照你所述，你不是
    賣完帳戶就可以拿到2萬元了嗎？）因為被告丁○○是不可控
    的，我要負連帶責任，不能當下就拿到2萬元等語（本院卷
    第60至61頁），足以推悉其於本院訊問前所述之2萬元犯罪
    所得，其表達之真意實係其與本案犯罪集團成員「談好」之
    對價，至是否實際領得之乃另當別論。被告乙○○既對其是否
    實際領得犯罪所得有所爭執，又因尚無證據足佐其確因本案
    獲得有何犯罪所得，基於「罪證有疑，利於被告」之證據法
    則，即難認其確領有何犯罪所得而宣告沒收及追徵。至其餘
    扣案物，均與本案無關，此部分爰不另宣告沒收，附此敘明
    。
據上論斷，應依刑事訴訟法第273條之1第1項、第299條第1項前
段，組織犯罪防制條例第3條第1項後段，洗錢防制法第2條第2款
、第3條第2款、第14條第1項，刑法第11條前段、第28條、第339
條之4第1項第2款、第55條、第38條第2項前段、第38條之1第1項
前段、第3項，刑法施行法第1條之1第1項，判決如主文。
本案經檢察官羅佾德提起公訴，檢察官甲○○到庭執行職務。
中　　華　　民　　國　　111 　年　　11　　月　　24　　日
                  刑事第二庭  法  官  李昆儒　
以上正本證明與原本無異。
如不服本判決應於收受送達後20日內向本院提出上訴書狀，並應
敘述具體理由；其未敘述上訴理由者，應於上訴期間屆滿後20日
內向本院補提理由書（均須按他造當事人之人數附繕本）。「切
勿逕送上級法院」。告訴人或被害人對於本判決如有不服，請書
具不服之理由狀，請求檢察官上訴者，其上訴期間之計算係以檢
察官收受判決正本之日期為準。
                              書記官  黃健豪 　　　　　
中　　華　　民　　國　　111 　年　　11　　月　　24　　日
附錄本案論罪科刑法條全文
組織犯罪防制條例第3條
發起、主持、操縱或指揮犯罪組織者，處3年以上10年以下有期
徒刑，得併科新臺幣1億元以下罰金；參與者，處6月以上5年以
下有期徒刑，得併科新臺幣1000萬元以下罰金。但參與情節輕微
者，得減輕或免除其刑。
具公務員或經選舉產生之公職人員之身分，犯前項之罪者，加重
其刑至2分之1。
犯第1項之罪者，應於刑之執行前，令入勞動場所，強制工作，
其期間為3年。（業經司法院釋字第812號解釋宣告自110年12月1
0日起失其效力。）
前項之強制工作，準用刑法第90條第2項但書、第3項及第98條第
2項、第3項規定。
以言語、舉動、文字或其他方法，明示或暗示其為犯罪組織之成
員，或與犯罪組織或其成員有關聯，而要求他人為下列行為之一
者，處3年以下有期徒刑，得併科新臺幣300萬元以下罰金：
一、出售財產、商業組織之出資或股份或放棄經營權。
二、配合辦理都市更新重建之處理程序。
三、購買商品或支付勞務報酬。
四、履行債務或接受債務協商之內容。
前項犯罪組織，不以現存者為必要。
以第5項之行為，使人行無義務之事或妨害其行使權利者，亦同
。
第5項、第7項之未遂犯罰之。
洗錢防制法第14條
有第2條各款所列洗錢行為者，處7年以下有期徒刑，併科新臺幣
500萬元以下罰金。
前項之未遂犯罰之。
前2項情形，不得科以超過其特定犯罪所定最重本刑之刑。
刑法第339條之4
犯第339條詐欺罪而有下列情形之一者，處1年以上7年以下有期
徒刑，得併科100萬元以下罰金：
一、冒用政府機關或公務員名義犯之。
二、三人以上共同犯之。
三、以廣播電視、電子通訊、網際網路或其他媒體等傳播工具，
    對公眾散布而犯之。
前項之未遂犯罰之。
附表：
編號 品項 備註 1 iPhone8　Plus 智慧型手機1支（含SIM卡1張） IMEI:000000000000000 2 realme　9pro智慧型手機1支（含SIM卡1張） IMEI:000000000000000000